【裁判字號】    98,交聲,193
【裁判日期】    980429
【裁判案由】    聲明異議
【裁判全文】
臺灣彰化地方法院交通事件裁定         98年度交聲字第193號
原處分機關  交通部公路總局臺中區監理所彰化監理站
異  議  人
即受處分人  丁○○
送達代收人
（即異議人之子）乙○○
代  理  人  邱垂勳律師
上列受處分人因違反道路交通管理處罰條例案件，對於交通部公
路總局臺中區監理所彰化監理站民國98年2 月10日所為之處分（
彰監四字第裁64-HD0000000號），聲明異議，本院裁定如下：
    主  文
原處分撤銷。
丁○○不罰。
    理  由
一、原處分意旨略以：異議人即受處分人丁○○所有之車牌號碼
    NE-0798 號自用小客車之牌照，於民國（下同）84年9 月19
    日業因該車逾期未依規定接受檢驗逕行註銷，然於該車牌註
    銷後之97年3 月25日23時20分許，該車因有「使用註銷之牌
    照行駛」違規事實，為警在台中縣沙鹿鎮○○路口查獲舉發
    ，爰依道路交通管理處罰條例第12條第1 項第4 款、第2 項
    之規定，處罰鍰新臺幣（下同）10,800元，並牌照扣繳。
二、聲明異議意旨略以：異議人丁○○於10年前租屋於台中縣大
    肚鄉○○路○ 段113 巷1 弄11號，系爭車輛停放於廢棄市場
    空地內，後因遷居，該車仍留在原處10年之久，嗣後收到違
    規通知單才得知車輛已為他人所用，而該廢棄市場也被整理
    為空地，另舉發違反道路交通管理事件通知單上簽名之人為
    丙○○，而非異議人所使用，況異議人本身是身心障礙者，
    也不可能開車等語。
三、按使用註銷之牌照行駛者，處汽車所有人3,600 元以上10,8
    00元以下罰鍰，並禁止其行駛，且牌照扣繳之，道路交通管
    理處罰條例第12條第1 項第4 款、同條第2 項固分別定有明
    文。又按違反行政法上義務對行為非出於故意或過失者，不
    予處罰，行政罰法第7 條第1 項定有明文。考量其立法理由
    係因現代國家基於「有責任始有處罰」之原則，對於違反行
    政法上義務之處罰，應以行為人主觀上有可非難性及可歸責
    性為前提，如行為人主觀上並非出於故意或過失情形，應無
    可非難性及可歸責性。又交通秩序罰中之處罰對象類型係以
    「駕駛人」及「所有人」為主，而本件前揭道路交通管理處
    罰條例第12條雖係以汽車所有人為處罰之違規對象，惟仍應
    以「可歸責」為前提要件，並不以法律規定某違反行政義務
    行為受處罰者為汽車所有人，即當然視為應加非難之對象，
    仍應探究其是否係可歸責之違規行為人。
四、經查：
    (一)本件違規事件為警於前揭時、地查獲駕駛系爭自用小客車
      之駕駛人並非異議人丁○○，而係「丙○○」，此有臺中
      縣警察局中縣警交字第HD0000000 號舉發違反道路交通管
      理事件通知單上，駕駛人之基本資料（姓名、出生年月日
      、駕照或身分證統一編號等欄位）及收受通知聯者簽章欄
      上之簽名在卷足憑。另參酌證人丙○○於本院審理時到庭
      具結證稱：系爭車輛是其網友開來的，我坐在車內喝酒，
      警察看到我搖下車窗在嘔吐，我看到警察，就發動車子前
      行四、五公尺，警察就開我罰單，當時是在沙鹿的平溪路
      與自強路口附近，開完罰單後，我就繼續睡，現在我也不
      知道車子到哪裡去（見本院98年3 月19日訊問筆錄），足
      認系爭車輛非異議人所使用自明。
    (二)又異議人稱其所有之車牌號碼NE-0798 號自用小客車於10
      年前停放於台中縣大肚鄉○○路○ 段113 巷1 弄11號之廢
      棄市場空地內等情，經本院傳喚異議人前揭租屋處之房東
      甲○○到庭具結並證稱：「（你是否有看過車停在市場？
      ）有。是在房子對面，是廢棄沒有使用的市場。」「（結
      束承租之後，車是否有留在廢棄的市場？）有。」「（乙○○先生結束承租後，車留在廢棄的市場有多久？）原來
      市場地上有水泥建築，後來市場有拆除，拆除的時候，因
      為車子停在市場阻礙到工程進行，所以有把車子拖出，停
      在旁邊的巷子，印象中停多久我不清楚。」「（市場被拆
      除的時間離現在約多久？）約壹年多。」「（乙○○先生
      搬家後，車子是否一直停在市場沒有動過？）是。一直到
      市場被拆除時，才被移動，從他們遷走約有四年。」「（
      是否了解這部車子後來的去向？）是最近因為跟這部車有
      關的違規事件，乙○○回來問我這部車的去向，我才注意
      到車子已經不見了。」「（丁○○家人搬離後的這段期間
      ，他們家人是否有回到原來的承租屋去？）沒有，只有一
      次是為了回來問我車子的去向。」（見本院98年4月16 日
      訊問筆錄）從而，異議人所辯上開自用小客車已在10 年
      前停放於上開租屋地點等情，堪信為真實。又據證人所述
      ，異議人自租賃契約終止後，即未曾回到台中縣大肚鄉○○路○段113巷1弄11號承租屋處，準此，異議人供稱其於
      收受違規通知單時，才得知車輛已為他人所用一節，殊非
      全然無據。
    (三)再參酌證人甲○○所稱系爭車輛有所移動，乃於1 年多前
      市場被拆除之時，核與本件違規行為之時間點97年3 月25
      日大致吻合，再查異議人罹有中度精神障礙症，除有異議
      人之子乙○○於本院訊問時到庭具結稱：異議人沒有駕照
      ，不會開車，以其身體狀況也不可能開車等語外（見本院
      98 年4月16日訊問筆錄），復有異議人之中華民國身心障
      礙手冊影本1件附卷可佐，是以，應認異議人所有之上開
      自用小客車於本件違規事實之前，顯非由其管領，事實上
      也無從由異議人為管領。綜上論斷，該車既早已不在異議
      人管領支配之下，本件經警舉發之「使用註銷牌照行駛」
      之違規事實自不可歸責於異議人，原處分機關未予詳察，
      遽對異議人為上開裁處，即難認為允當，異議人之異議為
      有理由，自應由本院將原處分撤銷，改諭知異議人丁○○
      不罰。
據上論斷，應依道路交通管理處罰條例第87條第2 項，道路交通
案件處理辦法第20條，裁定如主文。
中    華    民    國    98    年    4     月    29    日
                  交通法庭            法  官  蕭文學
以上正本證明與原本無異。
如不服本裁定，應於裁定送達後5日內，向本院提出抗告狀 (須
附繕本)。
中    華    民    國    98    年    5     月     1    日
                                      書記官  黃明慧


司法院資訊處製作；財團法人民間司法改革基金會備份。
